臺灣高等法院刑事判決
109年度上訴字第1569號
上  訴  人  
即  被  告  林怡秀


選任辯護人  程藴霞律師（法扶律師）
上列上訴人即被告因偽造文書等案件，不服臺灣新北地方法院10
9年度審訴字第6號，中華民國109年2月25日第一審判決（起訴案
號：臺灣新北地方檢察署108年度偵字第36604號），提起上訴，
本院判決如下：
    主  文
原判決撤銷。
甲○○犯行使偽造準私文書罪，處有期徒刑貳月，如易科罰金，以
新臺幣壹仟元折算壹日。並應於刑之執行完畢或赦免後，令入相
當處所，施以監護壹年。
    事  實
一、甲○○前因誣告案件，經臺灣新北地方法院以106年度審訴字
    第1178號判決判處有期徒刑3月，緩刑2年，緩刑期間付保護
    管束，且應依執行檢察官命令至指定醫療機構接受精神治療
    ，於民國107年3月20日確定。甲○○於上開緩刑付保護管束期
    間內，因患有思覺失調症等疾病，致其辨識行為違法之能力
    顯著減低，自認與乙○○間存有恩怨，明知未經乙○○胞姐丙○○
    授權於購物網站訂購商品，竟基於行使偽造私文書之犯意，
    接續於附表所示時間，在不詳地點，利用電腦設備連線網際
    網路至附表所示各該廠商之購物網站，冒用丙○○之名義，並
    填載丙○○住處地址等資料，訂購如附表所示數量之商品（均
    選擇貨到付款之方式），偽造藉由電腦處理足以表示訂購商
    品用意，而具有準私文書性質之電子訂購單，並以網際網路
    傳送至各該廠商之購物網站而行使，足以生損害於丙○○及各
    該廠商對於交易管理之正確性。
二、案經乙○○告發由臺灣新北地方檢察署檢察官偵查後提起公訴
    。
　　理  由
一、證據能力
㈠按被告以外之人於審判外之陳述，雖不符前4條（刑事訴訟法第
  159條之1至第159條之4）之規定，而經當事人於審判程序同意
  作為證據，法院審酌該言詞陳述或書面陳述作成時之情況，認
  為適當者，亦得為證據；當事人、代理人或辯護人於法院調查
  證據時，知有第159條第1項不得為證據之情形，而未於言詞辯
  論終結前聲明異議者，視為有前項之同意，刑事訴訟法第159 
  條之5第1項、第2項分別定有明文。查本判決所引被告以外之
  人於審判外之供述證據，因檢察官、上訴人即被告甲○○及其辯
  護人於本院準備程序及審理時對於該等證據均未爭執證據能力
  （見本院卷第85至86頁、第227至236頁），且迄至言詞辯論終
  結前均未聲明異議，審酌上開供述證據資料製作時之情況，並
  無違法不當及證明力明顯過低之瑕疵，認以之作為證據應屬適
  當，復經本院依法踐行調查證據之程序，揆諸前開規定，本院
  認該等證據具有證據能力。
㈡本判決所援引之非供述證據，因檢察官、被告及其辯護人於本
  院準備程序及審理時對於該等證據均未爭執證據能力，且無證
  據證明係公務員違背法定程序所取得，亦無顯有不可信之情況
  或不得作為證據之情形，復經本院依法踐行調查證據之程序，
  自均具有證據能力。
二、認定事實所憑之證據及理由
    上揭事實，業據被告於偵查、原審及本院均坦承不諱（見他
    字卷第24至25頁、第122頁、原審卷第104、112、114頁、本
    院卷第84頁），核與證人乙○○於偵查中證述情節大致相符（
    見他字卷第24至25頁、第122頁），且有新竹物流、黑貓、
    宅配通、全速配、便利帶、新竹物流、中華郵政、黑貓宅急
    便等送貨單翻拍照片共8紙、C頑美國際、淨毒五郎股份有限
    公司、美國代購、捌木兒股份有限公司、申豐國際事業股份
    有限公司、威旺國際生技股份有限公司、臺灣三得利健益股
    份有限公司回函資料各1 份（參偵卷第9至17頁、第55頁、
    第59頁、第61頁、第65頁、第69頁、第73至79頁、第83至89
    頁、第115頁）等在卷可稽，足認被告前揭任意性自白與事
    實相符，堪可採信屬實。綜上，本件事證明確，被告犯行堪
    以認定，應予依法論科。
三、法律適用
㈠核被告所為，係犯刑法第216條、第220條第2項、210條之行使
  偽造準私文書罪。其偽造準私文書後復加以行使，偽造準私文
  書之低度行為應為行使之高度行為所吸收，不另論罪。
㈡按數行為於同時同地或密切接近之時地實施，侵害同一之法益
  ，各行為之獨立性極為薄弱，依一般社會健全觀念，在時間差
  距上，難以強行分開，在刑法評價上，以視為數個舉動之接續
  施行，合為包括之一行為予以評價，較為合理，則屬接續犯，
  而為包括之一罪（最高法院86年台上第3295號判例意旨參照）
  。被告於附表所示時間，在附表所示各該廠商之購物網站訂購
  商品，而行使偽造準私文書之行為，係基於同一目的，於密切
  接近之時間實行，侵害之法益相同，各行為之獨立性極為薄弱
  ，於行為態樣上難以強行切割，在刑法評價上，在刑法評價上
  ，以視為數個舉動之接續施行，合為包括之一行為予以評價，
  較為合理，應論以接續犯之包括一罪，而僅論以一罪即足。
㈢不另為不受理部分：
⒈公訴意旨略以：被告自107年間起至108年6月間止，未經被害人
  丙○○同意，先後於附表所示時間、在不詳地點，接續利用電腦
  設備連線網際網路連結附表所示各該廠商之購物網站，擅自使
  用被害人丙○○之名義及送貨地址等資料選購商品，偽造藉由電
  腦處理足以表示訂購商品用意，而具有準私文書性質之上開電
  子訂購單，並以網際網路傳送至該購物網站而行使之，足以生
  損害於被害人丙○○之信用，並足生損害於各該廠商之購物網站
  對於購物管理之正確性。因認被告所為另涉犯修正前刑法第31
  3條之妨害信用罪嫌等語。
⒉按案件起訴之程序違背規定者，應諭知不受理之判決，且此項
  判決得不經言詞辯論為之，刑事訴訟法第303條第1款、第307 
  條分別定有明文。經查：公訴意旨認被告對被害人丙○○所為本
  件犯行，另涉犯修正前刑法第313條之妨害信用罪嫌，依同法
  第314 條之規定，須告訴乃論。而被害人丙○○迄今未就此部份
  提出告訴，則本案在繫屬法院前，即有欠缺訴追條件之情狀，
  自屬起訴程序違背規定，惟公訴意旨認此部分犯行與經本院論
  罪科刑部分有想像競合犯之裁判上一罪關係，故應不另為不受
  理之諭知。
㈣不另為無罪諭知部分：
  公訴意旨另認被告實行本件犯行而受害之對象，亦包含告發人
  乙○○一節，故認被告此部分涉犯行使偽造準私文書及妨害信用
  等罪嫌，然觀諸本件檢察官提出之各該送貨單翻拍照片，以及
  附表所示線上購物消費商店回函資料所附訂單內容，收貨人及
  訂購人僅載明為「丙○○」，未見被告冒用告發人名義訂購商品
  之相關事證，實難遽認告發人亦為被告實行本件犯行之被害人
  ，無從認定此部分成立前述行使偽造準私文書及妨害信用等罪
  嫌；又被告對被訴事實固已全部認罪，但除其於偵查及原審審
  理中之自白外，欠缺其他積極、確切之事證，足以佐憑所為本
  件犯行之侵害對象包含告發人，是此部分之自白難認與事實相
  合，當無足採。本應對此部分為無罪之判決，但公訴意旨認被
  告係以一行為同時導致被害人丙○○、告發人受有損害，而對被
  害人丙○○造成侵害之本件犯行既論罪科刑如前，是就同一行為
  被訴對告發人造成侵害部分，應不另為無罪之諭知。
㈤再按行為時因精神障礙或其他心智缺陷，致不能辨識其行為違
  法或欠缺依其辨識而行為之能力者，不罰。行為時因前項之原
  因，致其辨識行為違法或依其辨識而行為之能力，顯著減低者
  ，得減輕其刑，刑法第19條定有明文。查被告罹有思覺失調症
  ，有振興醫療財團法人振興醫院108年1月15日診斷證明書影本
  及該院109年8月6日振行字第1090004956號函所附被告至該院
  精神科就診之病歷資料影本附卷可稽（見本院卷第35頁、第12
  3至191頁），經本院囑託財團法人亞東紀念醫院對被告進行精
  神鑑定，結果略以：林員具有思覺失調症。鑑定會談中，林員
  仍呈現明顯的被害妄想，妄想內容認為陳姓姊妹持續騷擾自己
  ，並派人影響自己的生活，也造成自己求職不順利。林員之認
  知功能不佳，對於事件之理解及描述事件之因果關係，因妄想
  及認知功能不佳而偏離一般常態。從其生活史看來，林員長期
  思考、判斷力不佳，其職業功能與整體社會功能均受影響。從
  過往病史、鑑定會談內容與心理測驗結果綜合判斷，林員雖記
  得並能陳述卷宗記載中的案情經過，然而林員受到精神狀況影
  響，於犯案當時其辨識行為違法之能力顯著降低。依林員病史
  ，被害妄想長期存在，若症狀持續控制不佳，仍有機會出現危
  害公共安全之行為，建議需以較為強制的方式治療，如使用長
  效針劑、監督口服藥物的服用等措施，以穩定精神症狀，減少
  再犯，有亞東紀念醫院109年8月12日精神鑑定報告書在卷可稽
  （見本院卷第197至201頁）。本院審酌前開精神鑑定報告書之
  內容，並綜合卷附被告供述、前揭公司回函資料、振興醫院診
  斷證明書、病歷資料、被告另案亞東紀念醫院106年12月7日精
  神鑑定報告影本（見本院卷第39至42頁）、另案振興醫院108
  年9月27日精神狀況鑑定書影本（見本院卷第43至44頁）等，
  足認被告於案發前早因思覺失調症就醫，其於本案犯行時，有
  因此精神障礙致其辨識行為違法之能力顯著減低之情形，爰依
  刑法第19條第2項之規定，減輕其刑。
㈥另被告上訴狀固主張：被告於高中時期受欺負，致使心理有極
  大陰影，嗣因長期罹患思覺失調症，有幻聽與被害妄想，認知
  功能與常人不同，對於事物的因果關係判斷容易因其認知缺損
  與關係妄想而有偏誤，常有遭騷擾之幻覺，加上過往心理創傷
  ，難以控制情緒而為本件犯行，客觀上足以引起一般同情，應
  依刑法第59條減刑等語（見本院卷第51頁）。然按刑法第59條
  規定犯罪之情狀顯可憫恕，認科以最低度刑仍嫌過重者，得酌
  量減輕其刑，此雖為法院依法得行使裁量之事項，然非漫無限
  制，必須犯罪另有特殊之原因、環境、情狀，在客觀上足以引
  起一般之同情而顯可憫恕，認為即予宣告法定最低度之刑，猶
  嫌過重者，始有其適用。是以，為此項裁量減輕其刑時，必須
  就被告全部犯罪情狀予以審酌，在客觀上是否有足以引起一般
  之同情而顯可憫恕之情形，始謂適法；又刑法第59條所規定之
  酌量減輕其刑，係裁判上之減輕，必以犯罪之情狀可憫恕，認
  為宣告法定最低度之刑猶嫌過重者，始有其適用；如別有法定
  減輕之事由，應先依法定減輕事由減輕其刑後，猶嫌過重時，
  始得為之。查本件被告所犯之行使偽造準私文書罪，法定刑為
  「5年以下有期徒刑」，並無最輕本刑之限制，況被告經依刑
  法第19條第2項規定減輕其刑，已可在減刑後之法定刑度內量
  刑，其減刑後之刑度並無過於嚴苛之處，實難認有科以最低度
  刑仍嫌過重，顯可憫恕之情，不符刑法第59條酌減其刑之要件
  ，是被告及其辯護人執前詞主張適用刑法第59條規定，難認可
  採。　　
四、撤銷改判之理由
㈠原審以被告犯行事證明確，據以論罪科刑，固非無見。惟查，
  被告罹患思覺失調症，於本案犯行時，有因精神障礙致其辨識
  行為違法之能力顯著減低之情，而有依刑法第19條第 2項減輕
  其刑規定之適用，詳如前述，原審未及審酌上情，而未適用刑
  法第19條第2項規定予以減輕其刑，容有未洽；是被告提起本
  件上訴，主張適用刑法第59條酌減其刑，固無理由，惟其主張
  有刑法第19條之適用則屬有理由，自應由本院將原判決撤銷改
  判。
㈡審酌被告罹有思覺失調症，領有身心障礙證明，因自認與被害
  人丙○○之妹存有恩怨，乃冒用被害人丙○○之名義，屢次於各該
  廠商之購物網站訂購商品，而為行使偽造準私文書之犯行，被
  告於偵查、審理中均坦承犯行，兼衡其素行、教育程度、職業
  、家庭經濟與生活狀況等一切情狀，量處如主文第2項所示之
  刑，並諭知易科罰金之折算標準。
㈢保安處分之諭知
⒈按有刑法第19條第2項之原因，其情狀足認有再犯或有危害公共
  安全之虞時，於刑之執行完畢或赦免後，令入相當處所，施以
  監護；但必要時，得於刑之執行前為之；監護處分之期間為5
  年以下，但執行中認無繼續執行之必要者，法院得免其處分之
  執行，刑法第87條第2項、第3項分別定有明文。又保安處分之
  措施本含社會隔離、拘束身體自由之性質，其限制人民之權利
  ，實與刑罰相同，則本諸憲法保障人權之意旨與刑法之保護作
  用，法院於適用該法條而決定應否執行特定之保安處分時，即
  應受比例原則之規範，俾以保安處分之宣告，能與行為人所為
  行為之嚴重性、行為人所表現之危險性及對於行為人未來行為
  之期待性相當。
⒉關於監護與否，被告及其辯護人主張被告目前穩定就醫，按時
  服用藥物，應無再犯之虞；鑑定報告雖建議較為強制的方式，
  然是在如果症狀持續控制不佳的情況下才需要強制性的治療，
  從振興醫院病歷資料可看出，後來都有穩定的就醫治療、服用
  藥物，沒有監護處分的必要等語（見本院卷第235至236頁、24
  3頁）。然查：
⑴被告經診斷為思覺失調症，本院囑託亞東紀念醫院鑑定結果認
  ：被告認知功能不佳，對於事件之理解及描述事件之因果關係
  ，因妄想及認知功能不佳而偏離一般常態；從其生活史看來，
  被告長期思考、判斷力不佳，其職業功能與整體社會功能均受
  影響，依被告病史，被害妄想長期存在，若症狀持續控制不佳
  ，仍有機會出現危害公共安全之行為，需以較為強制的方式治
  療，以穩定精神症狀，減少再犯等語，有前揭亞東紀念醫院10
  9年8月12日精神鑑定報告書（見本院卷第197至201頁）附卷可
  稽。
⑵又被告另案亞東紀念醫院106年12月7日精神鑑定報告鑑定結論
  曾認：觀察林員之疾病史、病識感與服藥順從性，若非林員母
  親暗中協助林員服藥，林員之精神症狀無法獲得改善，然未來
  倘若林員母親無法再穩定給林員服藥，恐導致林員再度情緒失
  控，再度做出報復行為，亦有機會做出危害公共安全之行為，
  建議林員須以較為強制的方式治療，短期而言可考慮住院治療
  ，長期而言建議使用長效針劑進行治療、於日間病房接受藥物
  使用監督及精神科職能復健，以防再犯等語，被告另案振興醫
  院108年9月27日精神狀況鑑定書亦認：以林員精神病史及思覺
  失調症疾病病理判斷，林員若無持續治療，再犯可能性高等語
  ，有上開精神鑑定報告影本（見本院卷第39至42頁）、精神狀
  況鑑定書影本（見本院卷第43至44頁）在卷可憑。
⑶被告於原審109年2月25日審理程序陳稱：伊目前有在振興醫院
  定期回診並服藥治療，伊會按時回醫院回診及服用藥物控制等
  語（見原審卷第115頁），辯護人亦向本院具狀稱：被告現在
  振興醫院固定治療等語，有109年7月23日聲請狀附卷可查（見
  本院卷第109頁），然依振興醫院109年8月6日振行字第109000
  4956號函附被告精神科就診病歷資料影本（見本院卷第123至1
  91頁）顯示，被告於106年1月至6月按月至振興醫院精神科門
  診，106年下半年就診月份僅有8月、9月、11月，107年間僅3
  月14日、6月13日、8月8日、10月3日、12月12日各就診1次，
  每次拿取28日口服藥量，108年間，除於108年1月15日就診聲
  請診斷證明書外，先後於108年2月13日、3月12日、6月12日、
  8月6日、12月11日就診1次，均各拿取28日口服藥量，109年間
  ，被告除於109年1月15日就醫自費申請殘障鑑定外，迄109年8
  月6日振興醫院函覆本院前，被告僅於109年6月17日至該院就
  診1次，是被告近年回診接受治療之持續性、規律性非佳；被
  告上訴狀亦記載被告106年因另案鑑定時係屬輕度精神障礙，
  本案偵查中被告已係中度精神障礙，可見被告為本件犯行時之
  精神狀況較先前鑑定時為差等語（見本院卷第25頁）；又被告
  前因誣告案件，經臺灣新北地方法院以106年度審訴字第1178
  號判決判處有期徒刑3月，緩刑2年，緩刑期間付保護管束，且
  應依執行檢察官命令至指定醫療機構接受精神治療，於107年3
  月20日確定，其於緩刑期間內，仍陸續再犯誣告案件（新北地
  檢108年度偵字第11749號案）、本案、妨害名譽案（新北地檢
  108年度偵字第36059號），有本院被告前案紀錄表（見本院卷
  第57至61頁）、另案振興醫院精神狀況鑑定書影本（見本院卷
  第43至44頁）等附卷可憑，佐以被告於109年7月31日亞東紀念
  醫院鑑定會談中，仍呈現明顯的被害妄想，亦有前揭亞東紀念
  醫院109年8月12日精神鑑定報告書（見本院卷第197至201頁）
  附卷可稽，堪認症狀控制非佳。
⒊是本院綜合審酌上開各情，認被告有刑法第19條第2項之原因，
  近年回診接受治療之持續性、規律性及症狀控制均非佳，其情
  狀足認有再犯及危害公共安全之虞，為預防被告再為類似之違
  法舉措，確保被告接受持續規則之精神科治療，除繼續被告家
  庭支援功能外，仍有對被告施以監護保安處分之必要，爰依刑
  法第87條第2項、第3項之規定，併予宣告被告於刑之執行完畢
  或赦免後，令入相當處所，施以監護1年，期於專責醫院或其
  他醫療團體內，接受適當治療，以避免因被告之疾病而對其個
  人、家庭及社會造成難以預期之危害，期收治本之效。　
⒋至被告於施以監護期間，苟經相關醫療院所評估精神病症已有
  改善，無繼續執行之必要，得由檢察官依刑事訴訟法第481條
  第1項、刑法第87條第3項但書及第98條第1項後段之規定，向
  法院聲請免除繼續執行監護處分或刑之全部或一部執行，附此
  敘明。
據上論斷，應依刑事訴訟法第369條第1項前段、第364條、第299
條第1項前段，刑法第216條、第220條第2 項、第210條、第41條
第1項前段、第19條第2項、第87條第2項、第3項，判決如主文。
本案經檢察官曾開源提起公訴，由檢察官孫治遠到庭執行職務。
中　　華　　民　　國　　109 　年　　10　　月　　29　　日
                  刑事第十八庭  審判長法  官  何俏美
                                      法  官  陳海寧
                                      法  官  葉乃瑋
以上正本證明與原本無異。
如不服本判決，應於收受送達後20日內向本院提出上訴書狀，其
未敘述上訴之理由者並得於提起上訴後20日內向本院補提理由書
（均須按他造當事人之人數附繕本）「切勿逕送上級法院」。
                                      書記官  程欣怡
中　　華　　民　　國　　109 　年　　10　　月　　29　　日
附錄：本案論罪科刑法條全文
中華民國刑法第216條
行使第210 條至第215 條之文書者，依偽造、變造文書或登載不
實事項或使登載不實事項之規定處斷。
中華民國刑法第220條
在紙上或物品上之文字、符號、圖畫、照像，依習慣或特約，足
以為表示其用意之證明者，關於本章及本章以外各罪，以文書論
。
錄音、錄影或電磁紀錄，藉機器或電腦之處理所顯示之聲音、影
像或符號，足以為表示其用意之證明者，亦同。
中華民國刑法第210條
偽造、變造私文書，足以生損害於公眾或他人者，處5 年以下有
期徒刑。
附表
 編  號  交  易  日  期  線上購物消費廠商   商 品 名 稱  交易金額（新臺幣） 1 （即起 訴書附表 編號1） 107年10月12日 C頑美國際 「嫩麗淨」腸道保養專家3盒。  2,097元 2 （即起 訴書附表 編號8） 108年4月3日前某日  帝力 不明商品。 28,455元 3 （即起 訴書附表 編號2） 108年4月20日 臺灣三得利健益股 份有限公司  比菲德氏菌+乳寡醣12個。  10,098元 4 （即起 訴書附表 編號3） 108年5月7日 淨毒五郎股份有限 公司 消臭洗衣精補充 瓶1瓶+消臭洗衣 精1瓶、消臭洗 衣精補充瓶1瓶 、洗衣精抗菌清 潔劑1盒3入、洗 衣精抗菌清潔劑 1盒3入。 2,147元 5 （即起 訴書附表 編號4） 108年5月7日 申豐國際事業股份 有限公司 紐奇肌-膠原裸 肌美白組4組。 11,920元（ 起訴書附表 編號4誤載 為2,980元 ） 6 （即起 訴書附表 編號5） 108年5月14日 美國代購 不明商品。 9,900元 7 （即起 訴書附表 編號6） 108年5月23日 威旺國際生技股份有限公司  微元素奇蹟保濕化妝水20瓶。  9,380元 8 （即起 訴書附表 編號7） 108年5月29日 捌木兒股份有限公 司 黃金鳳梨白木耳 健康飲8瓶、Kho isan Tea頂級國 寶茶1包、草莓 銀耳果醬1瓶、 淨淨淨潤膚1瓶 。 2,310元